臺灣臺中地方法院民事判決　九十年度訴字第五六號
　　原　　　告　丁　○
　　被　　　告　癸○○
　 　　　　　　 寅○○
　　　　　　　　子○○
　　訴訟代理人　癸○○
　 　　　　　　 乙○○
　 　　　　　　 辛○○
　　訴訟代理人　庚○○
　　被　　　告　己○○
　　法定代理人　戊○○
　 　　　　　　 甲○○
　　訴訟代理人　庚○○
　　被　　　告　壬○○
　　訴訟代理人　庚○○
　　　　　　　　丙○○
右當事人間請求分割共有物事件，本院判決如左：
    主　　文
兩造共有坐落臺中縣霧峰鄉○○○段第一七０之一地號、地目建、面積一０二六平方
公尺之土地，其分割方法如附圖所示：暫編地號一七０之一部分面積一一四平方公尺
，分歸被告子○○取得；暫編地號一七０之四部分面積二二四平方公尺及暫編地號一
七０之一一部分面積二０五平方公尺，分歸原告、被告辛○○、己○○、壬○○四人
依應有部分各四分之一比例保持共有；暫編地號一七０之五部分面積五四平方公尺，
分歸被告寅○○取得；暫編地號一七０之七部分面積五四平方公尺，分歸被告癸○○
取得；暫編地號一七０之九部分面積一一一平方公尺，分歸被告乙○○取得；暫編地
號一七０之一０部分面積一０三平方公尺，分歸被告林玫珣取得；暫編地號一七０之
六部分面積九平方公尺及暫編地號一七０之八部分面積一五二平方公尺，分歸原告、
被告辛○○、己○○、壬○○、癸○○、寅○○、子○○、乙○○依分別共有取得，
其應有部分為原告、被告辛○○、己○○、壬○○四人共有二分之一，被告癸○○、
寅○○二人各十二分之一，被告子○○、乙○○二人各六分之一。
訴訟費用由原告、被告己○○、壬○○、癸○○四人各負擔八分之一，被告癸○○、
寅○○二人各負擔十五分之一，被告子○○、乙○○二人分各負擔十五分之二，被告
林玫珣負擔十分之一。
    事　　實
甲、原告方面：
  一、聲明：求為判決如主文所示。
  二、陳述：
    (一)坐落臺中縣霧峰鄉○○○段第一七０地號、地目建、面積一０二六平方公尺之
      土地（下稱系爭土地）為兩造所共有，應有部分原告占八分之一，被告癸○○
      、寅○○各為二百分之十三，被告林玫珣（即丑○○之繼承人）為二百分之二
      十、被告子○○、乙○○各為二百分之二七，被告辛○○、己○○、壬○○各
      為八分之一，由於全體共有人無法達成分割協議，亦未有不得分割之約定，也
      無不能分割之情形。而共有土地上原有原告之房屋，已因九二一地震毀損，原
      告須重建，然因土地為共有，無法實施重建，爰求予分割。
    (二)分割方法請依照臺中縣大里地政事務所九十年八月二十二日複丈所製作之土地
      複丈成果圖分割。分割後原告實際上會取得比較少之土地，原告願放棄減少之
      部分，其餘共有人不用補償。至於共有的二筆路地，原告同意與其他共有人辛○○、己○○、壬○○維持二分之一的持分。
    (三)同意讓被告林玫珣取得較多的土地，她也不用跟原告共有路地，也不用金錢補
      償。
  三、證據：提出土地登記謄本一件、地籍圖謄本一件為證。
乙、被告方面：
  壹、被告癸○○部分：
　  一、聲明：原告之訴駁回。
  　二、陳述：
　　　(一)同意分割。同意依原告所提分割方案及位置為分割，依原告所提之位置及應
　　　　有部分比例為分割，分割為道路部分，同意依比例維持共有，至於被告林玫
　　　　珣部分則同意依其應有部分全數分割為其所有，不用共有路地。
      (二)同意依地政機關九十年八月二十二日複丈時所製作之成果圖分割，至於共有
        的二筆路地，其應有部分同意以十二分之一計算。
      (三)同意讓被告林玫珣取得較多的土地，她也不用跟被告共有路地，也不用金錢
        補償。
  貳、被告寅○○部分：
      未於最後言詞辯論期日到場，依其先前所為聲明及陳述稱：
　  一、聲明：原告之訴駁回。
  　二、陳述：
　　　(一)同意分割。同意依原告所提分割方案及位置為分割，依原告所提之位置及應
　　　　有部分比例為分割，分割為道路部分，同意依比例維持共有，至於被告林玫
　　　　珣部分則同意依其應有部分全數分割為其所有，不用共有路地。
      (二)同意依地政機關九十年八月二十二日複丈時所製作之成果圖分割，至於共有
        的二筆路地，其應有部分同意以十二分之一計算。
      (三)同意讓被告林玫珣取得較多的土地，她也不用跟被告共有路地，也不用金錢
        補償。
  參、被告林玫珣部分：
      未於最後言詞辯論期日到場，依其先前所為聲明及陳述稱：
　  一、聲明：原告之訴駁回。
　　二、陳述：同意分割，但不同意分割方案。分割方案中預留六米道路太大，希望
　　　　　　　縮小道路。
  肆、被告子○○部分：
　  一、聲明：原告之訴駁回。
  　二、陳述：
　　　(一)同意分割。同意依原告所提分割方案及位置為分割，依原告所提之位置及應
　　　　有部分比例為分割，分割為道路部分，同意依比例維持共有，至於被告林玫
　　　　珣部分則同意依其應有部分全數分割為其所有，不用共有路地。
      (二)同意依地政機關九十年八月二十二日複丈時所製作之成果圖分割，至於共有
        的二筆路地，其應有部分同意以六分之一計算。
      (三)同意讓被告林玫珣取得較多的土地，她也不用跟被告共有路地，也不用金錢
        補償。
  伍、被告乙○○部分：
      未於最後言詞辯論期日到場，依其先前所為聲明及陳述稱：
　  一、聲明：原告之訴駁回。
  　二、陳述：
　　　(一)同意分割。同意依原告所提分割方案及位置為分割，依原告所提之位置及應
　　　　有部分比例為分割，分割為道路部分，同意依比例維持共有，至於被告林玫
　　　　珣部分則同意依其應有部分全數分割為其所有，不用共有路地。
      (二)被告乙○○原先依持分應得一三八．五一平方公尺，同意依地政事務所九十
        年八月二十二日所複丈之成果圖分割，依該圖其可以分得一一一平方公尺，
        另就暫編地號一七○之六及一七○之八與原告、被告癸○○、寅○○、子○○、辛○○、己○○、壬○○維持共有，被告乙○○的持分依六分之一計算
        後，實得土地總面積一三七．八三平方公尺，短少的部分願意拋棄，其他共
        有人不用金錢補償。
      (三)同意讓被告林玫珣取得較多的土地，她也不用跟被告共有路地，也不用金錢
        補償。
  陸、被告辛○○部分：
      未於最後言詞辯論期日到場，依其先前所為聲明及陳述稱：
　  一、聲明：原告之訴駁回。
  　二、陳述：
　　　(一)同意分割。同意依原告所提分割方案及位置為分割，依原告所提之位置及應
　　　　有部分比例為分割，分割為道路部分，同意依比例維持共有，至於被告林玫
　　　　珣部分則同意依其應有部分全數分割為其所有，不用共有路地。
    　(二)同意依地政機關九十年八月二十二日複丈時所製作之成果圖分割，至於共有
　　　　的二筆路地，同意與其他共有人原告丁○、被告己○○、壬○○維持二分之
　　　　一的應有部分。有短少的部分願意拋棄，其他共有人不用金錢補償。
      (三)同意讓被告林玫珣取得較多的土地，她也不用跟被告共有路地，也不用金錢
        補償。
  柒、被告己○○部分：
      未於最後言詞辯論期日到場，依其先前所為聲明及陳述稱：
　  一、聲明：原告之訴駁回。
  　二、陳述：
　　　(一)同意分割。同意依原告所提分割方案及位置為分割，依原告所提之位置及應
　　　　有部分比例為分割，分割為道路部分，同意依比例維持共有，至於被告林玫
　　　　珣部分則同意依其應有部分全數分割為其所有，不用共有路地。
    　(二)同意依地政機關九十年八月二十二日複丈時所製作之成果圖分割，至於共有
　　　　的二筆路地，同意與其他共有人原告丁○、被告辛○○、壬○○維持二分之
　　　　一的應有部分。有短少的部分願意拋棄，其他共有人不用金錢補償。
      (三)同意讓被告林玫珣取得較多的土地，她也不用跟被告共有路地，也不用金錢
        補償。
  捌、被告壬○○部分：
      未於最後言詞辯論期日到場，依其先前所為聲明及陳述稱：
　  一、聲明：原告之訴駁回。
  　二、陳述：
　　　(一)同意分割。同意依原告所提分割方案及位置為分割，依原告所提之位置及應
　　　　有部分比例為分割，分割為道路部分，同意依比例維持共有，至於被告林玫
　　　　珣部分則同意依其應有部分全數分割為其所有，不用共有路地。
    　(二)同意依地政機關九十年八月二十二日複丈時所製作之成果圖分割，至於共有
　　　　的二筆路地，同意與其他共有人原告丁○、被告己○○、辛○○維持二分之
　　　　一的應有部分。有短少的部分願意拋棄，其他共有人不用金錢補償。
      (三)同意讓被告林玫珣取得較多的土地，她也不用跟被告共有路地，也不用金錢
        補償。
丙、本院依職權於九十年三月十四日、九十年八月二十二日會同臺中縣大里地政事務
    所地政人員至現場勘驗測量現況及分割方案，並向臺中縣大里地政事務所函調系
    爭土地之土地登記簿謄本。
    理　　由
一、本件被告寅○○、乙○○、辛○○、己○○、壬○○、林玫珣未於言詞辯論期日
    到場，核無民事訴訟法第三百八十六條各款所列情形，爰依原告之聲請，由其一
    造辯論而為判決。
二、原告主張坐落臺中縣霧峰鄉○○○段第一七０地號、地目建、面積一０二六平方
    公尺之土地為兩造所共有，應有部分原告占八分之一，被告癸○○、寅○○各為
    二百分之十三，被告林玫珣為二百分之二十、被告子○○、乙○○各為二百分之
    二七，被告辛○○、己○○、壬○○各為八分之一，由於全體共有人無法達成分
    割協議，亦未有不得分割之約定，也無不能分割之情形，因與被告林玫珣無法達
    成協議分割協議，爰訴請裁判分割共有物等語。被告林玫珣則以：同意分割，但
    不同意分割方案，且分割方案中預留六米道路太大，希望縮小道路等語置辯。至
    其餘被告癸○○、寅○○、子○○、乙○○、辛○○、己○○、壬○○等人則均
    表示同意分割，其分割方案同意依地政機關九十年八月二十二日複丈時所製作之
    成果圖分割等語。
三、經查系爭土地登記為兩造所共有，應有部分原告占八分之一，被告癸○○、寅○○各為二百分之十三，被告林玫珣為二百分之二十、被告子○○、乙○○各為二
    百分之二七，被告辛○○、己○○、壬○○各為八分之一，系爭土地之西方及南
    方均面臨道路，東方及北方均有第三人之建物，無道路交通，系爭土地上有建物
    為三合院及部分二層樓房一棟（位於東方及北方），屋齡老舊，仍有共有人居住
    其間，三合院由被告子○○及被告己○○使用，二層樓房係被告子○○所使用，
    其他共有人均無建物等事實，業據臺中縣大里地政事務所九十一年六月十七日里
    地登字第０九一０００八八九六號函所附系爭土地之土地登記謄本一件可稽，並
    經本院於九十年三月十四日、九十年八月二十二日會同臺中縣大里地政事務所地
    政人員至現場勘驗屬實，製有勘驗筆錄可據，復為兩造所不爭執，自堪信為真實
    。又系爭土地因屬圖解區，面積最小單位為平方公尺，故分割圖之面積只能以平
    方公尺為單位，無法測量到小數點乙節，亦經證人即臺中縣大里地政事務所地政
    人員林日中於本院九十年八月二十二日現場履勘時陳述明確，故本件系爭土地之
    分割方法，無法確實依兩造之應有部分精算至小數點以下，合先敘明之。
四、按共有人得隨時請求分割共有物，但因物之使用目的不能分割，或契約訂有不分
    割之期限者，不在此限，且此項不分割之期限最長不得逾五年，逾五年者，縮短
    為五年，民法第八百二十三條定有明文。又法院為裁判分割時，共有物之分配方
    法有原物分配及變價分配之方法，此觀諸民法第八百二十四條第二項之規定自明
    。而定共有物之分割方法，固可由法院自由裁量，但亦須以其方法適當者為限，
    故法院裁判分割共有物，須斟酌各共有人之利害關係、使用情形、共有物之性質
    及價值，符合公平經濟原則，其分割方法始得謂適當。本件因系爭土地僅有西方
    及南方面臨馬路，且其上北方復有被告子○○所使用之建物，為讓全部共有所分
    配之土地均有道路出入，復為保持被告子○○現使用之建物免遭拆除，又本件原
    告與被告辛○○、己○○、壬○○合計共有系爭土地二分之一之應有部分，其等
    同意分配系爭土地內側即東邊之土地（東方無馬路），則為利其等日後得就該二
    分之一之土地再為分割利用建屋，故本件之分割方法則僅有原告所提如附圖所示
    之方案而已，故就系爭土地留下道路由兩造共有（即附圖所示暫編地號一七０之
    八號之土地），自有必要。而該附圖所示方案亦為除被告林玫珣以外之全體共有
    人所贊同，而就本件之方割方法，其採取如附圖所示之方案，經本院綜合各情衡
    量後，亦認為適當，茲說明理由如下：(1)依兩造共有之應有部分加以換算，本件
    兩造依原物分割之之土地面積，應為如附表所示之面積，均非整數，然因系爭土
    地因無法計算至小數點以下乙節，已如前述，故本件必會造成共有人分割後面實
    際面積有所增減，而本件被告林玫珣因不願共有道路用地，以致全體共有人無法
    達成協議，然本件則因原告及其餘被告癸○○、寅○○、子○○、乙○○、辛○○、己○○、壬○○等人，均表示同意讓被告林玫珣取得較多的土地，且被告林
    玫珣亦不用與原告及其餘被告共有道路用地等語，故本件讓被告林玫珣完全單獨
    取得分割後之土地之方割方案，自屬可行，又本件被告林玫珣依其應有部分換算
    ，其本應分得之土地面積為一０二‧六０平方公尺，然依如附圖所示之分割方案
    ，被告林玫珣分配取得暫編地號一七０之一０地號之土地，其面積有一０三平方
    公尺（且未與其他共有人共有暫編地號一七０之六及一七０之八地號之道路用地
    ），已逾其原本所應分得之土地面積，加以該暫編地號一七０之一０地號之土地
    係面臨系爭土地之西方與南方之馬路，為坐落地點最優之位置，故讓被告林玫珣
    取得如附圖所示暫編地號一七０之一０地號之土地，對被告林玫珣自無任何不利
    之處，此既為原告及其餘被告所共同同意，對被告林玫珣復無不利之處，自可採
    行。(2)本件分割方法，於林玫珣之坐落位置及面積均確定後，則其餘剩下之面積
    即應由原告與其餘被告癸○○、寅○○、子○○、乙○○、辛○○、己○○、壬○○等人為適當之分配，經查其等均同意依如附圖所示之分割方案為分配，且就
    應由其等共有之暫編地號一七０之六（面積九平方公尺）及一七０之八（面積一
    五二平方公尺）地號等二筆道路用地，合計一六一平方公尺（9+152=161），由
    其等均同意保持共有，而其應有部分為原告、被告辛○○、己○○、壬○○等四
    人共有二分之一（即每人八分之一，合計八０‧五平方公尺，161x1/2=80.5），
    被告癸○○、寅○○二人各十二分之一（即約一三‧四一七平方公尺，161x1/12
    =13.417，小數點以下第三位四捨五入），被告子○○、乙○○二人各六分之一
    （即約二六‧八三三平方公尺，161x1/6=26.833），其經換算後，原告丁○與被
    告辛○○、己○○、壬○○等四人合計取得五０九‧五平方公尺（224+205+80.5
    =509.5）之土地，被告子○○取得約一四０‧八三平方公尺（114+26.833=
    140.833）之土地，被告乙○○取得約一三七‧八三三平方公尺（111+26.833=
    137.833）之土地，被告癸○○取得約六七‧四一七平方公尺（54+13.417=
    67.417）之土地，被告寅○○取得約六七‧四一七平方公尺（54+13.417=67.417
    ）之土地，故依如附圖所示之方案分割後，與附表所示共有人之取得土地面積相
    比，原告及被告辛○○、己○○、壬○○、乙○○等人所實際取得之土地均比其
    等應取得之面積為少，然其等亦均表示短少之部分，同意拋棄，其共有人不用補
    償等語，故依如附圖所示之方案為分割，尚無不妥之處。(3)綜上所述，本件參考
    兩造於言詞辯論時所表示之意見、系爭土地之使用現況及日後能讓土地便於營建
    利用以創造更高之經濟價值等情，應認如附圖所示之分割方案為最佳之分割方案
    ，爰定分割方法如主文第一項所示。
五、又分割共有物之訴，核其性質，兩造本可互換地位，原告提起本件訴訟於法雖屬
    有據，然被告之應訴乃法律規定所不得不然，其所為抗辯自為伸張或防衛權利所
    必要，是以本件訴訟費用應由兩造依其應有部分之比例分擔始為公允。
六、據上論結，本件原告之訴為有理由，依民事訴訟法第七十八條、第八十一條第二
    款、第八十五條第一項但書，判決如主文。
中　　　華　　　民　　　國　　九十一　　年　　　十一　　月　　　十五　　日
                                    臺灣臺中地方法院民事第三庭
~B法　　　官　李悌愷
右為正本係照原本作成
如不服本判決，應於判決送達後二十日內，向本院提出上訴狀。
中　　　華　　　民　　　國　　九十一　　年　　　十一　　月　　　十五　　日
~B法院書記官　洪加芳
